【裁判字號】    99,訴,1594
【裁判日期】    990930
【裁判案由】    遷讓房屋
【裁判全文】
臺灣板橋地方法院民事判決              99年度訴字第1594號
原      告  乙○○
被      告  甲○○
訴訟代理人  李佳翰律師
上列當事人間請求遷讓房屋事件，本院於民國99年9 月13日言詞
辯論終結，判決如下：
    主  文
被告應將坐落台北縣板橋市○○○路○段一八０巷二十四之二號
三樓房屋遷讓交還原告，並自民國九十八年十月二十一日起至遷
讓上開房屋之日止，按月給付原告新臺幣壹萬元。
原告其餘之訴駁回。
訴訟費用由被告負擔二十分之十九，餘由原告負擔。
    事  實
壹、程序方面
    按訴狀送達後，原告不得將原訴變更或追加他訴，民事訴訟
    法第255 條第1 項前段定有明文。同條第3 款復規定擴張或
    減縮應受判決事項之聲明者，不在此限。本件原告於起訴之
    初，聲明：「一、被告甲○○應遷出屬於原告的房屋，位於
    板橋市○○○路○ 段180 巷24-2號3 樓，並未經原告許可不
    得擅自取走屋內任何物品。二、原告與被告已於民國98年10
    月21日由高等法院所核發之判決確定證明書確定雙方婚姻關
    係結束，被告應自該日起支付元告上開系爭房屋租金按月給
    付原告新台幣（下同）1 萬5,000 元直至被告遷出為止。」
    ；嗣後當庭變更聲明為：「被告應遷讓坐落於台北縣板橋市
    ○○○路2 段180 巷24之2 號3 樓之房屋交還予原告，並自
    98年10月21日起至遷讓上開房屋之日止，按月給付原告1 萬
    5,000 元。」（見本院卷第64頁99年9 月13日言詞辯論筆錄
    ），核屬聲明之減縮，自屬合法，應予准許。
貳、實體方面
一、原告方面主張：兩造已於民國98年9 月9 日由臺灣高等法院
    判定離婚，並於98年10月21日核發判決確定證明書確定雙方
    婚姻關係結束。坐落台北縣板橋市○○○路○ 段180 巷24-2
    號3 樓房屋乃原告父親所贈與，原告因於96年5 月23日遭被
    告家暴不得不搬離原告之房屋，並攜兩名幼子在外租屋生活
    。現兩造已獲台灣高等法院判定離婚，被告理應搬離原告所
    有之系爭房屋。並按月給付原告1 萬5,000 元相當於租金之
    不當得利直至被告遷出上開房屋為止等語。並聲明：被告應
    將坐落台北縣板橋市○○○路○ 段180 巷24-2號3 樓房屋遷
    讓交還原告，並自98年10月21日起至遷讓上開房屋之日止，
    按月給付原告1 萬5,000 元。
二、被告則以：兩造於88年1 月1 日結婚，系爭房屋在88年12月
    29日登記為原告所有權人前，即共同居住，於88年12月29日
    登記為原告所有後亦共同居住，兩造子女均在台北縣就學，
    生活重心均在系爭房屋，依民法第1002條之規定，應認系爭
    房屋為兩造婚後之共同住所。兩造自婚後即紛爭不斷，感情
    不睦多年，原告在88年底取得登記為所有權人後，從未曾請
    求被告遷讓系爭房屋，於此基礎下，若原告不同意將系爭房
    屋由被告無償居住使用，何以於96年5 月23日自行搬遷後，
    未立即要求被告搬遷，卻遲至離婚訴訟第二審判決後之98年
    9 月17日始要求被告遷讓？故在88年12月29日系爭房屋登記
    為原告所有後，兩造及約定由被告無償使用系爭房屋，無償
    居住於系爭房屋，本件顯係因原告出爾反爾違反當初之約定
    。縱認被告無權占有原告所有之系爭房屋，然原告趁被告白
    天上班時間，未經被告同意潛入系爭房屋，將其個人或公司
    之物品置放於內，足見被告並未致原告受有相當於租金之損
    害，原告請求被告返還相當於租金之不當得利，應無理由等
    語，茲為抗辯。並聲明：原告之訴駁回。
三、兩造於本院99年9 月13日言詞辯論期日依民事訴訟法第271
    條之1 準用第270 條之1 第1 項第3 款規定，協議簡化爭點
    ，其協議不爭執及爭執之事項如下（見本院卷第65頁）：
（一）兩造不爭執事項
    兩造於88年1 月1 日結婚，系爭房屋於88年12月29日以買
      賣為原因，辦理移轉登記為原告所有。
    兩造自88年1 月1 日結婚起即共同居住於系爭房屋，至96
      年5 月23日原告搬離系爭房屋，被告仍居住於系爭房屋，
      嗣後原告訴請離婚經本院於98年3 月6 日以96年度婚字第
      1513 號 及台灣高等法院於98年9 月8 日以98年度家上字
      第130 號判決離婚，於98年10月16日確定。兩造於98年11
      月9 日辦理離婚登記，被告迄今仍居住在系爭房屋。
（二）兩造爭執事項：
    被告自98年10月21日起迄今仍居住使用系爭房屋，是否無
      法律上原因？
    若被告使用系爭房屋並無法律上原因，被告是否受有利益
      並致原告受有損害？如應返還相當於租金之不當得利，每
      月以若干金額計算？
四、系爭房屋乃原告所有，原告基於配偶關係同意讓被告居住，
    嗣原告訴請離婚，經本院判決准予離婚後，再經上訴於台灣
    高等法院判決駁回上訴，於98年10月16日確定，並於98年10
    月21日核發確定證明書，是兩造之離婚訴訟已告確定，自離
    婚訴訟確定後，被告既已喪失原告配偶身分，其使用系爭房
    屋已無占有權源。被告雖抗辯系爭房屋經過兩造約定由被告
    無償使用，惟此為原告所否認，被告復未能提出任何證據加
    以證明，自難認被告之抗辯可採，是原告依民法第767 條之
    規定，請求被告遷讓返還系爭房屋，為有理由，應予准許。
五、按無權占用他人房屋，可獲相當於租金之利益為社會通常之
    概念，是房屋所有權人原告以被告無權占有，請求被告返還
    相當於租金之不當得利，與法應無不合。再按城市地方房屋
    之租金以不超過土地及其建築物申報總價年息10% 為限，土
    地法第97條第1 項所明定。又土地法施行法第25條規定，土
    地法第97條第1 項所謂土地及建築物之總價額，土地價額依
    法定地價，建築物價額依該管市縣地政機關估定之價額，又
    土地法第148 條規定，土地所有權人依本法所申報之地價，
    為法定地價，則土地法第97條第1 項所謂土地申報價額即指
    該土地之申報地價而言。而房屋之申報價額，因目前市縣地
    政機關並未進行估定，故無房屋之申報價額可資認定，本院
    基於社會相當性考量，認應參酌系爭房地之市價租金行情為
    本件不當得利審酌之標準為適當。參酌原告提出之永慶租屋
    網頁、５９１房屋交易網頁與系爭房屋地點鄰近之1 樓、屋
    齡15年、面積約25坪房屋，月租為1 萬3,000 元；4 樓、面
    積約30坪房屋，月租為1 萬5,000 元；5 樓、面積25坪房屋
    ，月租為1 萬2,000 元等情（見本院卷第45頁- 第47頁）；
    系爭房屋面積為65.07 平方公尺（約20坪）、屋齡為33年，
    被告就系爭房屋之月租部分亦抗辯1 萬5,000 元之金額過高
    ，目前租金之行情約8 、9 千元左右（見本院卷第64頁背面
    99年9 月13日言詞辯論筆錄），本院認將原告請求每月1 萬
    5,000 元相當於租金之不當得利，減縮為按月請求1 萬元之
    範圍內，應為適當。
六、綜上所述，本件原告為系爭房屋之所有權人，被告則為無權
    占有之人，原告本於所有物返還請求權，訴請被告將系爭房
    屋遷讓返還原告，為有理由，應予准許；另原告主張依不當
    得利之法律關係，請求被告自98年10月21日起至遷讓返還系
    爭房屋之日止，按月給付原告1 萬元，為有理由，應予准許
    ，逾此部分之請求，為無理由，應於駁回。
七、本件事證已臻明確，兩造其餘攻擊防禦方法，核與判決結果
    無影響，爰不一一論述，併此敘明。
八、結論：原告之訴為一部有理由，一部無理由，依民事訴訟法
    第79條，判決如主文。
中    華    民    國    99    年    9     月    30    日
                  民事第二庭    法  官  連育群
以上正本係照原本作成
如對本判決上訴，須於判決送達後20日內向本院提出上訴狀。如
委任律師提起上訴者，應一併繳納上訴審裁判費。
中    華    民    國    99    年    9     月    30    日
                                書記官  溫婷雅

司法院資訊處製作；財團法人民間司法改革基金會備份。
